臺灣板橋地方法院民事判決　　　　　　　93年度訴字第1613號
原　　　告　戊○○
訴訟代理人　丙○○
被　　　告　乙○○
訴訟代理人　侯傑中律師
上列當事人間請求塗銷抵押權登記等事件，於中華民國94年8月2
日言詞辯論終結，本院判決如下：
    主          文
確認被告就原告所有之如附表所示之不動產於中華民國八十五年
十二月四日登記以臺北縣中和地政事務所85年北中地登字第○六
五一四四號收件所設定之抵押權所擔保之債權於超過新臺幣伍拾
萬元部分不存在。
被告應將前項所示之抵押權於權利價值超過新臺幣伍拾萬元部分
塗銷。
原告其餘之訴駁回。
訴訟費用由被告負擔四分之一，餘由原告負擔。
    事 實 及 理 由
壹、當事人之主張：
一、原告方面：
    聲明：(一)確認原告所有不動產擔保被告與第三人丁○○於民
    國85年11月27日所設定之新臺幣（下同）200 萬元之債權不
    存在。(二)被告應將坐落臺北縣中和市○○段枋寮小段28-5地
    號持分四分之一與建物共同擔保200 萬元以臺北縣中和地政
    事務所85年11月27日收件第65144 號權利存續期限自85年11
    月27日起至95年11月26日止之抵押權登記予以塗銷。其陳述
    及所提出之證據如下：
(一)被告迄未說明當初為何辦理完抵押設定後將原告之土地、建
    物權狀全部交還給彰化銀行？此不合常理行為，可證明原告
    所述被告及代書是利用當初原告與彰化銀行間辦理抵押權設
    定之備份表單及證狀，逕行將原告之不動產設定第二順位抵
    押。原告與代書逕行設定200 萬元之一般抵押權時，既未附
    上任何債權憑證，也無檢附任何三方或雙方之協議或契約，
    被告如何能主張此200 萬元在登記日已存在？被告怎可主張
    依民法第861 條但書規定說明雙方或三方在無協議或契約的
    情況下，抵押應擔保將來可發生之債權？
(二)假設該200 萬元之一般抵押權存在，原告為擔保人非債務人
    ，被告如何能主張債務人在設定抵押之後的債權都應由原告
    擔保？
(三)被告如無菸酒批發業務，如何能銷售菸酒給丁○○公司？且
    證人都指證被告出貨菸酒之公司為公元號洋酒有限公司，但
    該公司核准設立日期為86年3 月7 日，因此在85年11月26日
    前，被告所謂丁○○酒類貨款欠款200 萬元之說法為謊言。
    被告迄未提出任何相關出貨單據、發票、對帳單以資證明與
    丁○○或丁○○公司於本抵押設定前確實有交易，且證人稱
    所有單據都被大水沖掉了，被告所提出之92年底到93年初的
    3 張支票令人懷疑？又證人並未確定收到支票是丁○○個人
    或其公司所開立，被告如何能斷定應由丁○○單獨承擔該債
    務？且證人所言矛盾，如何能引用來證明本案債權已發生？
(四)原告及丁○○既然同為被害人，原告當然有權提出訴訟。
(五)本案之抵押乃原告代丁○○清償完其向彰化銀行基隆分行之
    所有借貸，前往地政機關申辦塗銷原有抵押權後才發現，原
    告當初僅將不動產設定給彰化銀行基隆分行最高限額抵押30
    0 萬元，以作為丁○○日後向彰化銀行借貸之擔保，並未知
    悉被告與丁○○有200 萬元之借貸。原告向丁○○求證，丁○○也不知當初將所有證件交付與被告所介紹之代書簡正義
    ，在辦完彰銀的設定抵押後，又逕行於幾天後將本人之不動
    產設定與被告。
(六)丁○○在92年12月與家人失去聯繫，原告之二女洪麗華已於
    93年2月5日向中和派出所報案失蹤。
(七)證據：提出土地登記申請書、土地建築改良物抵押權設定契
    約書及土地建築改良物抵押權設定契約書其他約定事項、林
    宗銘國民身分證、戊○○印鑑證明、戊○○戶籍謄本、臺灣
    高等法院89年9 月30日89年度抗字第3172號民事裁定、臺灣
    高等法院93年9 月10日93年度抗字第2761號民事裁定、民事
    再審之訴狀（臺灣高等法院93年度抗字第2761號）、土地登
    記謄本、建物登記謄本、臺北縣政府警察局中和分局中和派
    出所受處理查尋人口案件登記表等影本為證據。
二、被告方面：
    聲明：請求駁回原告之訴。其陳述及所提出之證據如下：
(一)被告與第三人丁○○有何債權債務關係，除原告提供不動產
    設定抵押外，與原告並無法律上之利害關係，原告既已就該
    抵押權設定部分主張因無債權債務，該抵押權設定係屬無效
    ，是否有再提起確認之訴之法律上利益，並非無疑。
(二)系爭抵押權設定過程，原告有簽名並蓋用印鑑章，並有提出
    印鑑證明，故原告主張該抵押權設定不知情一節，應由原告
    負舉證責任。
(三)第三人丁○○於85年間因從事酒類經銷生意，而向被告購買
    各種酒類，截至85年11月26日止，已累積欠達200 萬元，因
    而被告乃要求丁○○欲再進貨，須先就之前所積欠之款項提
    供擔保予被告，因此才會有系爭抵押權之設定，而在設定抵
    押權後，丁○○繼續向被告進貨、欠款、還款，直至89年卻
    尚欠701,000 元，丁○○乃簽發本票與被告，嗣後又陸續清
    償欠款，僅剩50萬元未清償，丁○○又再簽發支票，惟均未
    獲付款，因此被告才主張在50萬元之範圍內拍賣抵押物。
(四)雖原告爭執丁○○是否確實積欠酒款，及該欠款者亦屬公司
    而非丁○○，但丁○○確實有向被告買酒，業經證人己○○
    、庚○○、甲○○到庭結證屬實，原告一再主張被告公司所
    謂菸酒批發業務或爭執公司名稱，實與本案無關，亦無從據
    此說明丁○○未向被告買酒之事實。至於酒類買賣交易之對
    象是公司或個人，此部分證人甲○○、庚○○均已稱丁○○
    有簽發支票付款，且嗣後丁○○亦以自己為債務人名義設定
    抵押權予被告，也陸續簽發本票清償，最後簽發共計50萬元
    之支票3 紙不獲兌現後，被告才聲請拍賣抵押物，足以說明
    丁○○確實承擔此筆債務，原告主張欠款應由公司負責與丁○○無關，並無理由。又丁○○積欠甚多酒款，但被告在做
    帳時仍將丁○○之欠款打消，而以自己名義設定抵押權並請
    求，顯見被告亦有受讓對丁○○之債權之事實，因而被告與
    丁○○間確有債權債務關係存在。今丁○○與被告就積欠之
    貨款及日後確定會產生之貨款設定200 萬元之抵押權，而丁○○現尚有50萬元未清償，依最高法院47年台上字第535 號
    判例、85年台上字第1496號判決意旨，系爭抵押權自仍有效
    存在。
(五)退萬步言，縱使抵押權設定後，丁○○再行積欠而不在擔保
    範圍內，惟依民法第321 條、第322 條第2 款規定，丁○○
    已積欠200 萬元之買賣價金，之後又陸續積欠價款，雖有部
    分清償，但因設定抵押後之債務應儘先抵充，故該抵押權所
    擔保之200 萬元債權應最後抵充之，而丁○○既仍欠款50萬
    元，該50萬元自應於抵押權所擔保範圍內，既抵押權所擔保
    債權尚未完全清償，原告請求塗銷抵押權設定，即無理由。
(六)證據：提出最高法院85年度台上字第1496號判決要旨、91年
    度台上字第1955號判決要旨、支票等影本為證據，並聲請訊
    問證人丁○○、甲○○、己○○、庚○○。
貳、本院依職權調取本院89年度拍字第2721號拍賣抵押物卷宗（
    含臺灣高等法院89年度抗字第3172號抗告事件卷宗）。
參、得心證之理由：
一、按按確認法律關係成立或不成立之訴，非原告有即受確認判
    決之法律上利益者，不得提起之；確認證書真偽或為法律關
    係基礎事實存否之訴，亦同；民事訴訟法第247條第1項定有
    明文。本件原告起訴請求確認兩造間就如附表所示之不動產
    所擔保之債權不存在，並請求塗銷該抵押權，雖被告抗辯稱
    原告並無法律上之利益，應不得提起本件訴訟等語。惟查，
    被告已經聲請對如附表所示之不動產為強制執行，原告為執
    行債務人，其所有之不動產有受強制執行之危險，自應認為
    有法律上之利害關係存在，則其起訴請求確認系爭不動產所
    擔保之債權不存在，應合於前揭法條之規定，應認為合法。
    另被告原名林宗銘，已於89年7 月17日改名為乙○○，則自
    應僅記載其現在之姓名，無庸記載其改名前之原名，附此敘
    明。
二、本件原告主張被告與第三人丁○○間並無債權存在，就如附
    表所示之不動產於85年11月27日設定之200 萬元抵押權所擔
    保之債權亦不存在，因請求判決確認之，但為被告所否認，
    並抗辯稱被告與丁○○間有因酒類買賣所生之債權，現在丁○○尚有50萬之債權尚未清償等語。經查，第三人丁○○前
    與被告曾有向被告購買酒類交易之事實，業據證人即第三人
    丁○○之前經營酒類生意之合夥人之一己○○到庭證明屬實
    ，且丁○○曾計畫以房屋借錢當作公司資金，因會稀釋其股
    份，證人己○○並因而86年2 月間退夥，且因公司虧損，其
    退夥之時尚須分擔一部分虧損等情，業據證人己○○到庭陳
    述屬實（見本院94年3 月8 日言詞辯論筆錄，卷第70頁以下
    ），則被告所稱第三人丁○○與被告之間確有酒類交易之事
    實，當堪信為真實。又查，第三人丁○○積欠被告酒類買賣
    價金之事實，亦經證人庚○○、甲○○到庭陳述屬實，且於
    85年間丁○○之欠款大約在一、二百萬元左右，則被告抗辯
    稱丁○○確有積欠被告酒類貨款之事實當堪以採信。又丁○○以自己名義簽發本票，用以清償其向被告購買酒類之價金
    ，則丁○○雖係與他人合夥經營酒類生意，但以自己之名義
    簽發本票清償買賣價金交付被告，則於被告與丁○○之間有
    將各自營業或經營之商號之營業所生交易之貨款債權歸於被
    告與丁○○二人之間之事實，當甚為顯然，則被告所抗辯其
    承受此一部分對於丁○○之債權一節，亦屬可採。然而，如
    附表所示之不動產所登記設定之抵押權擔保債權額為200 萬
    元，然依被告所自認，目前丁○○尚積欠被告之金額為50萬
    元，則就系爭不動產所擔保之債權金額應儘剩餘50萬元，則
    原告請求確認不存在之債權於超過50萬元範圍內固無理由，
    然超過50萬元部分，則應認為有理由。
三、按當事人主張有利於己之事實者，就其事實有舉證之責任，
    但法律別有規定或依其情形顯失公平者，不在此限，民事訴
    訟法第277 條定有明文。原告又主張如附表所示之不動產為
    被告所設定之抵押權，乃遭代書及被告利用機會，盜用原告
    之印章蓋於申請書上而設定者，但為被告所否認。經查，原
    告對於蓋用於土地登記申請書、土地建築改良物抵押權設定
    契約書之原告印文，確實屬於原告所有之事實，並不否認，
    且有附送之印鑑證明證明，而原告主張前述印文係遭他人盜
    用之事實，原告並未舉證證明該一有利於己之事實，則原告
    主張該原告之印章遭他人盜用之事實，自難採取。則原告主
    張系爭不動產上為被告設定之抵押權為遭偽造文書所設定一
    節，即非可採，其據以主張系爭不動產之抵押權不存在，亦
    為無理由。
四、原告又主張系爭不動產為被告所設定之抵押權為一般抵押權
    ，應先有受擔保之債權存在方能認為有效，但為被告所否認
    。經查，於85年間，丁○○已經積欠被告約一、二百萬元之
    貨款，已經證人甲○○到庭證明屬實，則被告主張於設定抵
    押權之時，已有受擔保債權存在之事實應屬可採。至於，被
    告所執以聲請強制執行之本票之發票日期固係於89年間，然
    如被告所稱丁○○係陸續清償，最後還簽發面額共50萬元之
    支票三紙交付被告，並參照該三紙支票之票載發票日分別為
    92年12月31日、93年1 月31日、93年2 月28日，而一般用以
    清償債務而簽發交付債權人之票據，其票據之發票日並非債
    權實際發生日期，而係債權發生後，雙方約定之清償日期，
    而以票據之兌現日期作為債權清償日期而已，是以原告執被
    告所提出之票據上所載發票日爭執債權發生時間，並非可採
    。則被告抗辯稱其現在對於債務人丁○○所有之債權乃屬系
    爭不動產所設定之抵押權擔保範圍內一節，當屬可採。
五、綜上所述，被告對於債務人丁○○之債權額應為50萬元，則
    原告主張確認系爭不動產所擔保之債權不存在於50萬元之範
    圍內固屬無理由，然超過50萬元部分，則應認為有理由，此
    部分應予准許，於50萬元範圍內部分則應予駁回；原告併請
    求被告將系爭不動產所設定之抵押權塗銷，於擔保債權50萬
    元範圍內固屬無理由，於超過50萬元部分，則屬有理由，此
    部分應予准許，50萬元範圍內者應予駁回。
肆、本件事證已臻明確，兩造其餘主張及攻擊防禦方法與證據，
    經本院斟酌後，與本件判決結果已不生影響，故不一一論列
    ，附此敘明。
伍、結論：原告之訴為一部有理由，一部無理由，依民事訴訟法
    第78條、第79條，判決如主文。
中　　華　　民　　國　　94　　年　　8 　　月　　16　　日
                  民事第一庭法  官  許  瑞  東
以上正本證明與原本無異
如對本判決上訴，須於判決送達後20日內向本院提出上訴狀
中　　華　　民　　國　　94　　年　　8 　　月　　16　　日
                            書記官  賴  玉  芬
┌───────────────────────────────────────────────┐
│附表：                                                93年度訴字第1613號                      │
├─┬──────────────────────┬──────┬──────┬────────┤
│編│     土          地          坐        落   │面        積│            │                │
│  ├───┬────┬────┬────┬───┼──────┤ 權 利 範 圍│備            考│
│號│縣  市│鄉鎮市區○   段   ○ ○  段 │地號  │  平方公尺  │            │                │
├─┼───┼────┼────┼────┼───┼──────┼──────┼────────┤
│１│臺北縣│中和市  ○○○段  │枋寮小段│28-5  │161.00      │四分之一    │                │
├─┴───┴────┴────┴────┴───┴──────┴──────┴────────┤
├─┬──┬────────┬────────┬──────┬───────┬────┬────┤
│編│建號│建  物  門  牌  │基  地  坐  落  │構        造│建物面積（平方│附屬建物│權利範圍│
│號│    │                │                │            │公尺）        │        │        │
├─┼──┼────────┼────────┼──────┼───┬───┼────┼────┤
│１│9597│臺北縣中和市    │中和市○○段    │鋼筋混凝土造│第二層│合計  │陽台    │全部    │
│  │    │南工路68巷3-1號 │枋寮小段28-5地號│四層樓房    │101.16│101.16│16.90   │        │
└─┴──┴────────┴────────┴──────┴───┴───┴────┴────┘
